【裁判字號】    89,台上,6335
【裁判日期】    891019
【裁判案由】    貪污
【裁判全文】
最高法院刑事判決                              八十九年度台上字第六三三五號
    上  訴  人  甲○○
右上訴人因貪污案件，不服台灣高等法院中華民國八十八年十一月二十六日第二審更
審判決（八十八年度重上更(三)字第二一四號，起訴案號：台灣板橋地方法院檢察署八
十三年度偵字第七四六○號），提起上訴，本院判決如左：
    主  文
原判決撤銷，發回台灣高等法院。
    理  由
本件原判決認定上訴人甲○○原係台灣台北看守所管理員，為依據法令從事公務之人
員，在擔任該所合作社供應部管理員期間，因主管該合作社之經營，乃為圖利自己，
明知看守所內尚未開放煙禁，嚴格禁煙，在該合作社不得販賣香煙，出售香煙非其主
管之事務，竟於民國八十二年四月一日上午十一時許，利用其職權機會，夾藏三十包
長壽牌香煙在其左右腿所穿之長襪內，冀帶進入該合作社內，擬以高價出售予所內
人犯吸用，旋於當日上午十一時二十分許，上訴人即未依規定行走人員進出道進入該
所戒護管制區內，而利用其為管理員身分，欲自該所平日車輛通行道進入所內管制區
，俾便將該批香煙順利出售牟利，嗣於通過車輛通行車道時，為該所另一管理員林啟
清發覺有異，當場查獲而未得逞，並起出該三十包香煙（事後已由該所依規定銷燬）
等情，因而撤銷第一審諭知上訴人無罪之判決，改判論處上訴人依據法令從事公務之
人員，對於非主管之事務，利用身分圖利未遂罪刑，固非無見。
惟查：(一)按修正前貪污治罪條例第六條第一項第五款之對非主管事務圖利罪，其成立
，除行為人對於非其所主管或監督之事務，有直接或間接圖自己或他人利益之意思外
，尚須有利用職權機會或身分表現圖利之行為，始足當之。又所謂手，係指行為人
對於構成犯罪之事實開始實行而言，其在開始實行前所為之預備行為，不得謂為手
，自無成立未遂犯之餘地。故苟行為人尚無表現圖利之行為，縱其有圖利自己或他人
之意思，或僅為表現圖利行為前之預備行為，均尚難謂已手於圖利之犯罪行為，而
得成立圖利罪。此正與帶刀械，埋伏在特定地點等候欲殺害他人，但尚未手實施
殺人行為，即被查獲，尚難以殺人罪相繩，其理相同。本件依原判決認定之事實，上
訴人夾藏長壽牌香煙三十包，擬帶進入台灣台北看守所，欲以高價出售予所內人犯
以牟利。則所謂表現圖利之行為，應係出售香煙予犯人之行為。其圖利行為之手，
應係開始接洽所內人犯安排向其購買香煙（非必限於已交付香煙予人犯），表現其圖
利之犯意，始得謂之。至其違規帶香煙進入看守所之行為，尚屬出售香煙行為之預
備階段，要難謂為已手於出售香煙圖利之犯罪行為，此為本院前次發回意旨所指明
。乃原判決仍以上訴人夾藏上開香煙，違規私闖戒護管制區之目的，既在出售牟利，
其違規私闖行為，即屬手於圖利行為之實施，非必俟闖關完成，將香煙交付予買受
之在押人犯，始得謂手於圖利行為云云，而論以對非主管之事務圖利未遂罪，難謂
無適用法則不當之違法。(二)次按圖利罪之圖自己或他人不法利益之犯意，須依證據認
定之。本件上訴人所辯被查獲之香煙，係平日廠商請其抽煙所留下之各種廠牌零煙彙
集而成，準備帶回家中自行吸用云云，縱不可採，惟上訴人始終否認有欲出售上開香
煙予台灣台北看守所內在押人犯之意圖，原判決僅以上訴人帶上開香煙闖關被查獲
之事實，及其所作上開辯解不足採信，暨台灣台北看守所內曾有闖關進入所內之香煙
以每包新台幣（下同）二百五十元至八百元之價格出售予在押人犯，業經證人龔顯識
證述在卷等情，而推論上訴人係欲以高價出售被查獲之香煙予所內人犯，其認定尚乏
依據。上訴意旨，執以指摘原判決違法，非無理由，應認仍有撤銷發回更審之原因。
又原判決理由六不另為無罪之諭知部分，因公訴人認與前開論罪科刑部分，具有實質
上一罪之關係，爰一併發回，合併指明。
據上論結，應依刑事訴訟法第三百九十七條、第四百零一條，判決如主文。
中      華      民      國    八十九    年      十      月     十九     日
                              最高法院刑事第十一庭
                                  審判長法官  莊  登  照
                                        法官  洪  明  輝
                                        法官  蔡  清  遊
                                        法官  黃  一  鑫
                                        法官  林  秀  夫
      右正本證明與原本無異
                                              書  記  官
中      華      民      國    八十九    年      十      月    三十一    日


司法院資訊處製作；財團法人民間司法改革基金會備份。
